臺灣臺北地方法院刑事判決　　　　　　　93年度訴字第1463號
公　訴　人　臺灣臺北地方法院檢察署檢察官
被　　　告　乙○○
選任辯護人　楊延壽律師
上列被告因違反公司法等案件，經檢察官提起公訴（93年度調偵
第340號），本院判決如下：
    主  文
乙○○共同商業負責人，以明知為不實之事項，而填製會計憑證
，處有期徒刑陸月；又意圖為自己不法之所有，以詐術使人將本
人之物交付，處有期徒刑壹年捌月；應執行有期徒刑貳年。
    事  實
一、丙○○（業經認罪協商後，經本院判處有期徒刑柒月，緩刑
    參年）於民國89年9月13日前係數位網紀科技股份有限公司
    （設臺北市松山區○○○路1號14樓之2，下稱數位網紀公司
    ）之負責人，乙○○於90年4月前為該公司之總經理，二人
    均為商業會計法上之商業負責人。丙○○與乙○○均明知數
    位網紀公司自登記成立以來，屢以增資方式解決公司營運困
    境，且於89年5月間第4次增資新臺幣（下同）137,500,000
    元中之20,000,000元係以不實之員工技術認股名義，即員工
    並未實際繳納，而由丙○○向銀行辦理貸款，並於同年5月
    12 日將貸得款項20,000,00 0元自其於上海商業儲蓄銀行承
    德分行（下稱上海商銀承德分行）開立之00000000000000號
    帳戶，匯入數位網紀公司在同分行開立之00000000000000號
    驗資帳戶中，而以申請文件表明收足，惟俟通過主管機關驗
    資登記後，旋由丙○○於同月15日持不實之請款單，由不知
    情之會計鄭詠方填製同額之「預付設備款」，製作轉帳傳票
    會計憑證並據以登入公司會計帳冊中，虛偽表示該筆20,000
    ,000 元股款係作為支付韓商INDI公司（即宏欣電子公司）
    之用，以掩飾公司前開增資不實之手法，並指示不知情之公
    司員工將該筆股款匯回前開丙○○之帳戶中，以償還銀行借
    款。經數位網紀公司法人股東拓墣科技股份有限公司（下稱
    拓墣公司）察覺上情後，要求退回公司員工集資投入之30,0
    00,000元股款，丙○○、乙○○因而與數位網紀公司股東郭
    明川協商，由三人各負責籌措10,000,000元以維持資本，詎
    乙○○為避免支付前開款項，竟另意圖為自己不法之所有，
    於同年8月26日至庚○○位於台北市○○路○段58號7之一之
    辦公室內，向庚○○訛稱其公司有經營權之爭，請求庚○○
    以每股15元之價格購入數位網紀公司股份共666000股，其將
    支持庚○○取得董事資格，以支持乙○○擔任總經理之職位
    ，並承諾於二個月後將以每股25元之代價為庚○○出脫半數
    股份而返還前揭庚○○支出之款項，致庚○○陷於錯誤，誤
    認其基於幫忙所支出之款項於2個月後即得以返還，遂於同
    年8月29日自彰化商業銀行建成分行（下稱彰化銀行建成分
    行）000000000000 00號庚○○之帳戶、於同月30日自第一
    商業銀行大同分行（下稱第一銀行大同分行）00000000000
    號庚○○之帳戶，總計匯出9,990,000元至乙○○所指定之
    萬通商業銀行世貿分行00000000000000號乙○○私人帳戶中
    ；詎乙○○得手後，僅先將其親戚己○○及拓墣公司員工張
    光平等人所出脫已無甚價值之持股共計666000股轉交庚○○
    ，事後並未履行承諾將庚○○之半數股份出售，即於90年4
    月間自數位網紀公司離職，前往數位網科公司轉投資之無線
    數網科技股份有限公司任職，經庚○○追討，其為求周延，
    復於90年6月7日，與庚○○協議由其於90年9月30日前負責
    為庚○○代尋買主，以原價每股15元出售全部持股，並願以
    轉讓其所有之同額股票作為無法依約出售時之擔保，誘騙庚○○簽訂協議書乙份，事後並據此於同年9月30日轉讓其本
    人名下已無甚價值之數位網紀公司股份共666000股予庚○○
    ，以取信庚○○。嗣因乙○○拒不履約，庚○○發覺有異，
    經以股東身分聲請法院派員檢查該公司之財務及經營業務後
    ，始知受騙。
二、案經告訴人朝良訴由臺北市政府警察局士林分局報請臺灣臺
    北地方法院檢察署檢察官偵查起訴。
    理  由
一、訊據被告乙○○雖坦承於拓墣公司要求退股時，郭明川曾要
　　求其負責籌措10,000,000元，其確實將原投資人己○○及丁○○之股票出售予告訴人庚○○，由庚○○匯款9,990,000
　　元至其帳戶內，由其轉帳至己○○及丁○○帳戶，惟矢口否
　　認涉有違反公司法、商業會計法及詐欺犯行，辯稱其於公司
　　擔任總經理，僅負責業務，並不管理財務，公司增資之事
　　乃係董事長丙○○單獨負責處理，其並不知情，因於八十九
　　年間因數位網紀公司之前景看好，告訴人庚○○主廖動找其
　　投資數位網紀公司，其並未同意將來要以25元要向告訴人買
　　回半數股票，且其已與告訴人達成協議，交付其所有之666,
　　000股股票賠償告訴人，並經告訴人接受，其並無詐欺犯行
　　，並告訴人所持有數位網紀公司之股票仍有一定之價值云
　　云，惟查：
（一）被告乙○○擔任數位網紀公司總經理，於數位網紀公司第
　　　４次增資時，其與丙○○共同以由丙○○向銀行貸款20,0
　　　00,000元驗資後即行轉回丙○○帳戶還款之方式，使丙○○、乙○○取得技術股分，事後由丙○○指示不知情之會
　　　計鄭詠方以不實之預付設備款予INDI宏欣電子公司名義之
　　　會計作帳方式，於89年5月14日將款項轉回之事實，業據
      丙○○於偵訊中供稱：數位網紀公司自88年成立至90年底
      3年都有虧損，每次增資皆因資本額已經賠光，但因有研
      發成果，所以能吸引投資人參與增資。被告乙○○也知悉
      道上述狀況，他知道公司快沒錢了才增資。89年5月12日
      第4次增資135,000,000元中，其繳納之20,000,000元股款
      是不實在的，因為是其請會計師向銀行辦理貸款借來增資
      後，15日馬上就還回去。當時增資有預留20,000,000元給
      員工認購，故其向外借錢來補這20,000,000元應納股款，
      當時均價是25元，預計員工認購價為面額10元，所以才會
      做這一次虛偽增資，但其他115,000, 000元確實是實在的
　　　。當時因為預付設備款給宏欣電子的金額滿接近此數字，
　　　所以會計帳才會這樣做。89年5月15日公司並沒有支付預
  　　付設備款。被告乙○○知悉該筆20,000,000元股款是虛偽
　    的，因為技術股分別放在其與乙○○名下，可是其二人事
　　　上都沒有領取這些股份；乙○○也知道第一次付款給宏欣
　　　電子是在89年6月30日，因為匯款當日其與乙○○、郭明
　　　川有討論是否要將第一筆錢匯出，所以帳面上所載5月15
　　　日匯款予宏欣公司絕對不是第一筆款項。而告訴人庚○○
  　　的9,990,000元沒有匯到公司，是匯到乙○○私人帳戶。
　　　因拓墣科技公司當時對網路股的前景有疑慮，對於公司做
　　　出20,000,000元不實增資發放技術股不能諒解，要求部分
　　　退股，郭明川要求其與乙○○及郭明川三人各負責吃下10
　　　,000,000 元，故其與乙○○和郭明川一人負責10,000,00
　　　0元，這也是乙○○要找庚○○出資的原因等語明確（見
　　　偵五卷第26至35頁），並經其到庭承認其於偵訊中所供屬
  　　實，並證稱：89年5月第4次增資137,500,000元其中20,00
      0,000元是不實的員工技術增資，向銀行貸款20,000,000
      元部分，之後其在指示公司員工將20,000,000元匯回其帳
      戶內至於會計傳票部分當時有指示員工要好好的處理，被
      告乙○○當時應該知道該筆20,000,000元係貸款而來等語
      無訛（見本院93.12.14準備程序筆錄、94年1月25日審理
      筆錄），且經證人即拓墣公司89年間之負責人丁○○到庭
      證述明確（見本院94年1月25日審理筆錄），並有數位網
      紀公司89年5月12日、同年月15日轉帳傳票、同年12月31
      日總分類帳、數位網紀公司89年12月31日明細分類帳、上
      海商銀承德分行00000000000000號帳戶之存摺影本、上海
      商銀承德分行93年6月16日（93）上承字第005 3號函、數
      位網紀公司公司登記卷、歷次董事會決議錄、股東臨時會
      議記錄等影本在卷可憑，按被告乙○○僅於該次增資出資
      8,390,000元，以每股金額10元計算其卻增加持有0000000
      股，有數位網紀公司增加資本登記資本額查核報告書、數
      位網紀公司增加資本股東繳納股款明細表、數位網紀公司
      89年5月26日股東臨時會議事錄、公司變更登記表在卷可
      憑，被告乙○○於本院審理中未曾否認前揭會議記錄之真
      正，其身為數位網紀公司之總經理，對於公司之資本額理
      應知悉甚詳，且觀諸增資後股份之分配及事後其仍能當選
      為董事之事，應可認定其係與丙○○二人共同對增資不足
      額部分，以貸款驗資即行轉出之方式予以處理。而該筆款
      項達20,000,000元，其等由丙○○指示不知情之會計鄭詠
      方以不實之預付設備款之名義將上揭款項匯出之事實，亦
      據證人鄭詠方證述：00000000000000號帳戶係丙○○所有
       。數位網紀公司於89年5月1日決議增資，並訂89年5月12
      日為增資基準日，該次丙○○所認購之股款，他確實在5
      月11日和5月12日2日分別轉入25, 230,000元及20,000,00
      0元，到上海商銀承德分行00-000000000000號帳號中其於
      5月12日當天即將預收股款轉為股本，會計科目記載借預
      收股款，貸股本。5月15日公司匯還20,000,000元給丙○○是為了還丙○○錢，因為他代墊了與韓國INDI簽約後應
      支付的貨款。該筆20,000,0 00元是依據數位網紀公司與
      INDI所簽合約，並依照丙○○的指示將這筆款匯入他的帳
      戶，所以當時會計科目會記載借預付設備款，貸銀行存款
      。其係依據契約上的付款十成，以及丙○○所屬業務部門
      附上的請款單，加上由丙○○指定的匯款帳號，才具以撥
      款，並登帳。在總分類帳中「預付設備款」科目下，89年
      5月15日記載宏欣電子是依照丙○○的指示紀錄，整個流
      程是公司還款給丙○○89年6月30日則是直接匯給INDI公
      司15,410,000元。傳票附件是契約書及請款單。正確帳戶
      之處理應為，如要還丙○○與翁秀慧錢，應該記載借方暫
      收款，貸方銀行存款（見93年6月21偵訊筆錄，偵4卷第17
      8至180頁），並有轉帳傳票影本2紙在卷可參，依數位網
      紀公司向會計單位請款須附請款單等資料，且於帳簿及財
      務報表上均已記載上揭款項之科目及流向，被告乙○○身
      為總經理，其自應知悉上開款項之流向及利用不知情之會
      計以不實事項填製會計憑證之情，被告乙○○空言否認不
      知情，尚難採信，至證人丙○○雖於本院審理中翻稱被告
      乙○○可能不知情云云，然其並未否認其於偵訊中所為之
      證言，故上開翻供應係迴護被告乙○○之詞，尚難認有利
      被告乙○○之詞，被告乙○○違反公司法、商業會計法之
      犯行，應可認定。
（二）被告乙○○係佯稱委請告訴人庚○○幫忙，即於二個月後
      以25元出售半數股票之方式還款之詐術，使告訴人陷於錯
      誤而支付9,990,000元之事實，業據告訴人庚○○到庭證
      述其並無投資數位網紀公司之意思，純粹係因被告乙○○
      請其幫忙鞏固總經理職位，並承諾於二個月後即以25元為
      其出售半數股票始願意支付9,990,000元以一股15元購買
      666000股，當時其並不在乎股票實際價值，亦未查過該公
      司的經營及財產狀況，雖被告乙○○所交付之數位網紀公
      司未經簽證財務報表其交予下屬戊○○看，他說當時每股
      淨值只剩八塊多，並建議其不要這樣做，但其僅係幫被告
      乙○○鞏固總經理的職位，因其相信被告的承諾，認為二
      個月後即可取回款項即轉帳9,990,000予被告乙○○，事
      後因被告乙○○並未依約代為出售股票以還款，經其數次
      發函催告，經被告乙○○委請律師協議，於3個月內以原
      價出售其購入全部股票，如無法履約並提供被告乙○○同
      額之股票作擔保，惟被告乙○○仍無法履約，僅轉交已無
      價值之666000股股票，經其檢查數位網紀公司之財務後始
      知該公司之股票已無價值等語明確（見本院94年1月25日
      審理筆錄），核與證人即當時在場之戊○○到庭證述：當
      時被告乙○○稱數位網紀公司要改選董監事請庚○○幫他
      的忙，他會協調一個董事席位給庚○○，幫他鞏固總經理
      職位。就是庚○○匯款進去，而取得股票，並承諾大約兩
      個月內，會以高於買價的25元幫庚○○出售股票的一半，
      再把錢匯回庚○○。其確係在現場聽到被告乙○○這些話
      ，被告乙○○並提供89年5月未經會計師簽證的財務報表
      ，表示該公司前景不錯，他目前擔任總經理並希望庚○○
      幫他鞏固這個職位，其看後向庚○○表示電子軟體事業見
      仁見智，建議他要慎重，但庚○○稱被告乙○○有經營困
      難，他想幫助被告乙○○，而且被告乙○○也答應兩個月
      後，會將款項匯回。這應該不是庚○○投資，如果是投資
      其會算投資報酬率，但這不是，只是為了要幫被告乙○○
      鞏固經營權，並不在乎投資報酬率，是庚○○個人幫忙被
      告乙○○等語相符（見前揭筆錄），並與證人即當時在場
      之甲○○到庭證稱：因為被告乙○○說他們公司有經營權
      之爭，要其老闆庚○○買股票並要給他一席董事。當天在
      現場有聽到他們說要匯款9,99 0,000元。我沒有聽到要換
      算成多少股，被告乙○○答應庚○○兩個月後要幫我們老
      闆賣掉一半等語相符（見前揭筆錄），而證人丙○○亦於
      偵訊中證稱因拓墣公司欲退股，因被告乙○○亦須負責10
      ,000,000 元，才去會找告訴人庚○○等語，業如前述，
      被告乙○○於告訴人匯款後即將其親戚己○○及拓墣公司
      員工張光平之股票共666000股轉交予告訴人，證人己○○
      亦到庭證稱：係被告乙○○詢問其是否要出售股票，因其
      有資金需求，故出售一部分股票等語（見前揭筆錄）依己○○與被告乙○○屬親戚關係，如被告乙○○欲獲支持鞏
      固其總經理職位，尚無將具有親戚關係之股票出售予告訴
      人而獲得同額支持股數之理，且被告乙○○未曾告知告訴
      人拓墣公司當時係欲退股始出售股票之事實，並於90年4
      月間即離職前往數位網紀公司轉投資之無線數網科技股份
      有限公司任職，依其事後經告訴人催討始於90年6月7日簽
      立之協議書觀之，其於第二項特別表示，為表示其基於”
      道義、情誼”同意負責為告訴人代尋買主之誠意而提供其
      個人所有之數位網紀公司股票666張，就未出售之部分以
      同額股票轉讓作為擔保，有協議書影本在卷可參，並經被
      告乙○○同意該協議書內容係其委請律師製作，依該協議
      書所載被告乙○○係基於”道義、情誼”同意負責為告訴
      人代尋買主，然其復為擔保該委任事項之達成，提供等值
      之股票作為未履行之擔保，核與常理有違，則告訴人所稱
      被告乙○○於當初係佯稱要鞏固經營權並承諾二個月後即
      以代售股票之方式返還告訴人支付款項，使告訴人陷於錯
      誤而支付該款之情，應可採信，而數位網紀公司之股票於
      89年12月間已無甚價值之事實，亦據告訴人聲請法院選派
      何淑娟會計師為檢查人而查得該公司財務已屬虧損狀態，
      有數位網紀公司總分類帳、資誠會計師事務所查核報告書
      影本在卷可參，則被告乙○○詐欺告訴人之犯行，應可認
      定，本件事證明確，被告乙○○犯行洵堪認定。
二、核被告乙○○所為，係違反商業會計法第71條第1款及公司
    法第9條、刑法第339條第1項之詐欺罪。另按公司法於90年
    11月12日修正，原第9條第3項改為同條第1項，其構成要件
    不變，惟刑罰已由「公司負責人各處五年以下有期徒刑、拘
    役或科或併科新臺幣六萬元以下罰金」，提高為「公司負責
    人各處五年以下有期徒刑、拘役或科或併科新臺幣五十萬元
    以上二百五十萬元以下罰金」，被告犯罪後法律變更，經比
    較新舊法結果，以舊法有利於被告，應依刑法第2條第1項但
    書之規定，適用90年11月12日修正前之公司法處罰。公訴人
    雖認被告乙○○所為係涉犯刑法第339條第2項之罪，惟查，
    被告所為詐欺犯行，係施用詐術使告訴人陷於錯誤，而交付
    其所有之9, 990,000元至被告乙○○之帳戶內，被告乙○○
    交付予告訴人666000股股票並無同額之價值，則其所為係詐
    欺取財而非僅詐欺得利，起訴法條容有誤會，惟此與起訴之
    社會基本事實相同，爰依法變更起訴法條，併此敘明。被告
    乙○○與丙○○二人於違反商業會計法及公司法部分有犯意
    之聯絡及行為之分擔，均為共同正犯。其二人利用不知情之
    公司員工及會計鄭詠方為前揭犯行，為間接正犯。其所犯違
    反之商業會計法及公司法二罪，有方法結果之牽連關係，應
    依牽連犯從重論以違反商業會計法第71條第1款之罪處斷。
    其所犯二罪，犯意各別，行為互殊，應予分論併罰。爰審酌
    被告犯罪之動機、目的係為求彌補公司虧損而以前揭不實增
    資手段獲取其他投資人之投資，事後於投資人查覺後，再詐
    欺庚○○予以填補財務困境，並於事後離職，並審酌其智識
    程度、與被害人之關係、犯罪造成被害人之損害及犯罪後矢
    口否認犯行，僅給予已無價值之股票欲了事之態度及迄未與
    被害人成立和解，尚乏悔意等一切情狀，分別判處如主文所
    示之刑，並定其應執行刑，以示懲儆。
據上論斷，應依刑事訴訟法第299條第1項前段、第300條、刑法
第2條第1項但書、商業會計法第71條1款、90年修正前之公司法
第9條第3項、刑法第11條前段、第28條、第339條第1項、第55條
、第51條第5款，罰金罰鍰提高標準條例第1條前段，判決如主文
。
本案經檢察官李傳侯到庭執行職務
中　　華　　民　　國　　94　　年　　1 　　月　　31　　日
                  刑事第刑事第十二條庭
                  　　　　　　審判長法　官  李英豪
                                    法  官  胡宏文
                                    法　官  沈君玲
上正本證明與原本無異。
如不服本判決，應於判決送達後10日內向本院提出上訴狀（應抄
附繕本）。告訴人或被害人如對於本判決不服者，應具備理由請
求檢察官上訴，其上訴期間之計算係以檢察官收受判決正本之日
期為準。
                                    書記官  張富
中　　華　　民　　國　　94　　年　　1 　　月　　31　　日
附錄本案論罪科刑所依據法條
商業會計法第71條、90年修正前公司法第9條、刑法第339條
商業會計法第71條
商業負責人、主辦及經辦會計人員或依法受託代他人處理會計事
務之人員有左列情事之一者，處五年以下有期徒刑、拘役或科或
併科新台幣15000 元以下罰金：
一  以明知為不實之事項，而填製會計憑證或記入帳冊者。
二  故意使應保存之會計憑證、帳簿報表滅失毀損者。
三  意圖不法之利益而偽造、變造會計憑證、帳簿報表內容或撕
    毀其頁數者。
四  故意遺漏會計事項不為記錄，致使財務報表發生不實之結果
    者。
五  其他利用不正當方法，致使會計事項或財務報表發生不實之
    結果者。
90年修正前公司法第9條
公司設立登記後，如發現其設立登記或其他登記事項，有違法情
事時，公司負責人各處一年以下有期徒刑、拘役或科或併科新台
幣6 萬元以下罰金。
公司負責人對於前項登記事項，為虛偽之記載者，依刑法或特別
法有關規定處罰。
公司應收之股款，股東並未實際繳納，而以申請文件表明收足，
或股東雖已繳納而於登記後將股款發還股東，或任由股東收回者
，公司負責人各處5 年以下有期徒刑、拘役或科或併科新臺幣6
萬元以下罰金。
前3項裁判確定後，由檢察機關通知中央主管機關撤銷其登記。
刑法第339條
中華民國刑法第339條
 (普通詐欺罪)
意圖為自己或第 3 人不法之所有，以詐術使人將本人或第 3 人
之物交付者，處五年以下有期徒刑、拘役或科或併科1000元以下
罰金。
以前項方法得財產上不法之利益或使第 3 人得之者，亦同。
前二項之未遂犯罰之。
